【裁判字號】    88,自,611
【裁判日期】    890825
【裁判案由】    誣告等
【裁判全文】
臺灣臺北地方法院刑事判決                          八十八年度自字第六一一號
    自  訴  人  己○○
    自訴代理人  庚○○
    被      告  丙○○
                丁○○
    選任辯護人  陳志忠
右列被告因誣告等案件，經自訴人提起自訴，本院判決如左：
    主  文
丙○○、丁○○均無罪。
    理  由
一、自訴意旨略以：緣被告丙○○與丁○○於民國八十七年八月廿日深夜（實際上應
    為同年月廿一日凌晨一時多許），在台北市○○路附近之「加州陽光」ＰＵＢ遭
    不詳人士率眾毆打，詎其二人嗣意圖使自訴人受刑事處分之犯意聯絡，竟向台北
    市政府警察局刑事警察大隊為不實之告訴，虛偽指稱自訴人即為前開時、地率眾
    毆打渠等之主嫌，致使自訴人於同年九月廿七日下午六時五十分許，在台北市○○○路二九六號八樓之一「立虹出版社」內，無端遭台北市政府刑事警察大隊逮
    捕，翌（廿八）日下午四時許始獲釋放。因認被告二人均涉有刑法一百六十九條
    第一項誣告罪及同法第三百零二條第一項妨害自由罪嫌云云。
二、本件自訴人己○○認被告丙○○、丁○○涉有前開罪嫌，無非係以渠於八十七年
    八月廿日晚間十時十三分許，騎乘機車行經台北市○○路與辛亥路口之返家途中
    ，曾因未依規定兩段式左轉而經警攔停開立罰單，復經當場施以酒精濃度測試，
    發現其有酒醉駕車之情事而再度開單處罰，並為防範自訴人發生意外，而將渠留
    置在辛亥路旁等待酒醒，至同日晚間十一時多始放行回家，然後渠就回家未再出
    門，自無在當晚深夜率眾至「加州陽光」ＰＵＢ毆打被告二人之可能，顯見被告
    二人確有誣告之事實，並導致渠因而無端遭警逮捕，另提出台北市○○○○道路
    交通管理事件通知單二紙、繳納罰鍰收據一紙、台北市交通事件裁決所駕駛執照
    吊扣執行單一紙、台北市○○○道路交通安全定期講習通知單一紙等資料，以為
    論據。
三、訊據被告丙○○與丁○○均堅決否認涉有何誣告及妨害自由犯行，均辯稱：八十
    七年八月廿日晚間十一時許，其二人與友人一起到「加州陽光」ＰＵＢ，後來在
    翌（廿一）日凌晨一時多許在店內遭一群不詳人士毆打，當時最先進來一個長得
    很像自訴人的人，進出好幾次，並打了電話，後來店裡就聚集一群手持棍棒的人
    ，其中一位瘦瘦的，先過來問丁○○是否為高小姐，並說丁○○在七十八年間Ａ
    了他們周董一大筆錢，很兇地要丁○○跟他出去外面談，同時準備出手拉丁○○
    ，丙○○加以攔阻，然後那群人就歐打其等。事後其二人由那位瘦瘦的人說的語
    ，猜想其等被毆，可能跟七十八年間周鼎與元大證券公司董事長之金錢糾紛有關
    ，而其等被打前之同年五、六月間剛有人到元大證券公司去拉白布條要求賠償，
    所以八十七年八月廿一日下午便在元大證券公司戊○○之陪同下，到台北市政府
    警察局刑事警察大隊去備案，當時還不清楚毆打他們的是何人，只有請求警方依
    法辦理而已，並未對自訴人提出告訴，後來戊○○有提供一張先前有人到元大證
    券公司拉白牌布條抗議時所拍攝的照片，自訴人也在其內，後來警方有提供給其
    等指認，其等只覺得很像，但不敢確定，後來同年九月廿六日凌晨發生元大證券
    公司副總經理黃乃宣遭槍擊身亡之命案，翌（廿七）日其等接獲台北市政府警察
    局之通知，要求其二人到現場指認當日毆打其等之嫌疑犯，經由警方提供之數名
    嫌疑犯中，其等指認自訴人乃為當日涉嫌「加州陽光」ＰＵＢ傷害其等之一人，
    其二人之所以指認自訴人，乃因為他實在和當天最先進來指認丁○○之人長得很
    像，不過該次指認後，其二人均未對自訴人提出告訴，當日警訊筆錄應有誤載，
    事後由於黃乃宣命案一直未破，其二人也深怕會遭到報復，所以又到警察局去表
    示要保留告訴權，因此事實上到現在其二人均未對自訴人提出告訴，應無誣告罪
    之適用，此外其等被打是事實，而自訴人和當日進來指認之人甚為神似，亦是事
    實，其二人全依案發實際見聞為陳述，亦無誣告之犯意，況自訴人所提出之前開
    違規不在場證明，事實上渠至多僅因之在台北市○○路附近逗留到同年月廿日晚
    間十一時許，與其等在翌（廿一）日凌晨一時多許被毆之時間，二者根本不衝突
    ，無法證明自訴人確未參與前開傷害行為，又其等在黃乃宣命案發生前根本無從
    明確指認何人曾參與毆打其等，是直到警方在追查該命案可能涉案嫌疑人周鼎、
    白瑄等人時始併查獲自訴人並通知被告前去指認時，方加以確認，故其等並無誣
    告自訴人使渠遭警方拘提云云。
四、按犯罪事實應依證據認定之，無證據不得認定其犯罪事實。又不能證明被告犯罪
    ，應諭知無罪之判決。刑事訴訟法第一百五十四條、第三百零一條第一項分別定
    有明文。次按，刑法誣告罪之成立，以意圖他人受刑事或懲戒處分而為虛偽之告
    訴告發報告者為要件。所謂「虛偽」係指明知無此事實，故意捏造而言。故該項
    犯罪，不特須指出其具體事實，足以使人受刑事或懲戒處分，且須明知其為虛偽
    ，具有故意構陷之情形始能成立，如誤認有此事實或以為有此嫌疑，由於告訴人
    本缺乏誣告之故意，自不得指為虛偽，即難論以誣告罪。又所訴事實，縱屬不能
    證明係屬實在，而在積極方面尚無證據證明其確係故意虛構者，仍不能據以誣告
    論罪。至若事出有因，僅被申告者犯罪未能積極證明，則祇能以證據不足，諭知
    被申告者無罪或不起訴，尚不能遽行推定申告人係屬虛構事實，論以誣告之罪。
    最高法院迭著有二十年度上字第七一七號、二十二年度上字第三三六八號、四十
    年度台上字第八八號、四十三年度台上字第二五一號、四十四年度台上字第八九
    二號、四十六年度台上字第九二七號、五十三年度台上字第二九四三號及八十三
    年度台上字第一九五九號等判例及裁判要旨有資參照。再前開罪名之成立，祇須
    具有誣告意思，及所告事實足以使人受刑事或懲戒處分，而其所為之申告復已達
    到於該管公務員時，即完全成立，故誣告完成以後撤回告訴，或嗣後變更其陳述
    之內容，不過犯罪既遂後之息訟行為，與已成立之誣告罪並無影響。最高法院亦
    著有二十二年度上字第八二六號、三十年度上字第三六０八號判例意旨可供參酌
    。
五、查本件被告丙○○與丁○○於八十七年八月廿一日凌晨一時多許，在台北市○○
    路附近之「加州陽光」ＰＵＢ內，遭不詳人士率眾持棒毆打成傷之事實，業據被
    告二人供述綦詳，並經證人甲○○即「加州陽光」ＰＵＢ之現場負責人到庭結證
    屬實，復有被告二人之驗傷診斷證明書各一紙附於台灣台北地方法院檢察署八十
    七年偵字第二０八八０號偵查卷第八七、八八頁可憑，且為自訴人所不爭，堪信
    屬實。嗣被告二人於同日下午六時許，在元大證券公司戊○○之陪同下，前往台
    北市政府警察局刑事警察大隊報案，指稱：丁○○於前開時、地遭一名不詳姓名
    、身材瘦高之年輕男子趨前詢問姓氏，並謂其在七、八年前Ａ了他們周董一大筆
    錢，而要求丁○○與他離開，經被告二人反抗後，即遭該名男子夥同其他亦不詳
    年籍之同伴持棍棒攻擊，經店家打開照明燈並大呼報警後，該群人始逃離現場，
    而渠等所稱之周董，應即為七十九年間曾與之有股票買賣糾紛之周鼎，由於該案
    其業於八十年間經法院判決無罪確定，嗣周鼎與白瑄曾於八十七年四、五月間至
    其經常往來之元大證券公司持白布條抗議，同年六、七月間再寄發敘及前開官司
    之存證信函，故表示其二人被毆打應與周鼎與白瑄二人有關，而欲對其二人提出
    告訴；其後元大證券公司之戊○○曾提供先前周鼎等人至該公司抗議時所拍攝之
    照片予台北市政府警察局，再經警提示予被告二人指認，其等指稱其中在場自訴
    人甚為神似事發前先進場指認丁○○之人，然無法十分確定而未製作筆錄；八十
    七年九月廿七日台北市政府警察局因追查前（廿六）日發生之元大證券公司副總
    經理黃乃宣遭槍擊身亡乙案，而在「立虹出版社」逮捕涉嫌該兇殺案之周鼎、白
    瑄二人，並要求在場之自訴人陪同至警察局說明，乃於該日通知被告二人到場指
    認周鼎、白瑄、自訴人及許微華等人是否為當日毆打其等之嫌疑犯，始明確指認
    自訴人確為先前該名負責指認丁○○但未實際參與毆打者無誤，並均表示要提出
    告訴；同年十二月十日被告二人因黃乃宣遲未破案，乃再度前去台北市政府警察
    局表示要暫時保留先前之告訴，視自訴人是否確與該命案有關，再決定是否提出
    之情，分別經證人戊○○及負責偵辦前開傷害案件之台北市政府警察局刑事警察
    大隊警員毛國匡、乙○○、陳敏賢到庭結證屬實，並有台北市政府警察局刑事警
    察大隊八十七年十二月十四日北市警刑大一字第八七六四七六八四００號函所檢
    送被告二人於八十七年八月廿一日、九月廿七日、十二月十日所製作之警訊筆錄
    等資料附卷於前開偵查卷第二六至四一頁可證，足認被告二人於八十七年九月廿
    七日台北市政府局警察局通知其等至現場指認毆打其等之嫌疑犯前，其等僅知該
    案應與案外人周鼎有關，然實際至「加州陽光」ＰＵＢ內指認或毆打其等之人，
    均尚無法確認，伺現場目見自訴人後，始確認渠應為毆打前先至ＰＵＢ內指認丁○○之人，並因而對自訴人提出告訴，嗣因於黃乃宣命案遲未偵破，方在警方表
    示欲暫時保留告訴權，不欲對自訴人提出告訴等情屬實，是揆諸前揭理由四末段
    之說明，被告確已向台北市政府警察局刑事警察大隊表示對自訴人提出傷害等告
    訴，縱其嗣後表示欲暫時保留告訴權，而未移送檢察官偵辦，倘其等告訴確符合
    前開誣告罪成立之要件時，仍有該罪之適用，合先敘明。茲有疑義者，乃為被告
    前開對自訴人之指訴，是否果出於明知其為虛偽，故意構陷而為之？經查，被告
    二人在警訊、台灣台北地方法院檢察署八十七年偵字第二０八八０號偵查案件中
    及本院審理時，均一再堅稱自訴人當日事發前最先進來之一名人士非常相像，由
    於該名人士進出好幾次，並打了電話，然後店裡就聚集一群手持棍棒的人，所以
    對之有印象等語在卷，參以被告二人於八十七年八月廿一日報案之初即指稱毆打
    者之一人曾表示因丁○○曾與周董有金錢糾紛，所以其二人認被毆應與案外人周
    鼎有關，並提出台灣高等法院八十年度上訴第四一三五號判決書一件以佐其說，
    復陳周鼎於事發幾月前甫曾至元大證券公司拉白布條，其中抗議人士即自訴人與
    該指認者甚為相似等語在卷，而自訴人亦自承其與周鼎交情匪淺，當日確有參與
    至元大證券公司拉白布條抗議事件，顯見被告除因自訴人與該名指認者十分神似
    外，綜合毆打者之表示、案外人周鼎與其等之糾紛、元大證券公司抗議事件及自
    訴人與周鼎、白瑄之交誼，而認定自訴人確為該名指認者無誤，並因而提出傷害
    等告訴，確係有所憑據，非顯然出於無端之捏造。是自訴人指稱當日其於八十七
    八月廿日晚間十時十三分許，騎乘機車行經台北市○○路與辛亥路口之返家途中
    ，因未依規定兩段式左轉而經警攔停開立罰單，復經當場施以酒精濃度測試，發
    現其有酒醉駕車之情事而再度開單處罰，並為防範自訴人發生意外，而將渠留置
    在辛亥路旁等待酒醒，至同日晚間十一時多始放行回家等語，並提出相關罰單紀
    錄以為佐證，然證人陳偉麟即當日開立前開罰單之交通警員亦於前開偵查案件到
    庭證稱：當日渠攔停自訴人並開立罰單後，渠因自訴人有酒醉駕車情事，為了保
    護他，希望他能坐計程車回去，但他一直留在現場，說不清，不過由於他們依規
    定只值勤至晚間十一時，所以自訴人最後應該在該時間以前就離開了等語在卷，
    並提出值班表一件附於前開偵查卷第一三五至一三七頁可證，從而就前開傷害案
    件發生之時間推算，於深夜由台北市○○路至台北市○○路之交通時間應僅需半
    小時，從而自訴人所提前開違規事件之發生，亦無法證明渠必無率眾至「加州陽
    光」ＰＵＢ毆打被告二人之可能，而渠妻連麗雲固曾到庭謂被告於是日晚間十一
    時多許返家，然後即未再出門云云，惟渠與自訴人為至親之夫妻關係，且該案事
    發至渠到院陳述時已相隔近一年，渠記憶是否果清晰無礙並與事實相符，尚值生
    疑。從而自訴人所舉之證據，尚無法證明被告二人前開告訴確係出於明知其為虛
    偽，欲入自訴人於罪而故意構陷之，而本院亦查無其他積極之證據，足認其二人
    有前開故意，由於被告並無自證無罪之責任，依罪疑利益應歸於被告之原則，應
    認既無證據足以認定被告確有誣告之故意，自應無罪之認定，而被告二人既無誣
    告之故意，自訴人另指稱渠因該案受逮捕，故被告二人亦涉有刑法第三百零二條
    第一項妨害自由罪嫌云云，顯亦與該罪之構成要件不符，況自訴人亦非傷害罪之
    現行犯，除渠有符合刑事訴訟法所定逕行逮捕之要件，被告二人根本無從得知自
    訴人將因之受警逮捕，亦難認其等有何故意妨害自訴人自由之故意可言。因此，
    綜上所述，自訴人所指訴被告二人前開犯行無法證明，而本院亦查無其他證據足
    認其等確有該犯行，不能證明其等犯罪，均應依法諭知無罪之判決。
據上論斷，應依刑事訴訟法第三百四十三條，第三百零一條第一項，判決如主文。
中    華    民    國      八十九      年      八      月      廿五      日
                                      臺灣臺北地方法院刑事第五庭
                                          法  官  林  翠  華
右正本證明與原本無異。
如不服本判決，應於判決送達後十日內，向本院提出上訴狀。
                                          書記官  林  明  龍
中    華    民    國      八十九      年      八  月      卅一      日


司法院資訊處製作；財團法人民間司法改革基金會備份。
